臺灣高等法院臺中分院刑事判決
110年度金上訴字第83號
上  訴  人  臺灣彰化地方檢察署檢察官 
上  訴  人  
即  被  告  謝偉澤
選任辯護人  吳鎧任律師
            陳廷瑋律師
            鄭猷耀律師 
上列上訴人等因被告違反洗錢防制法等案件，不服臺灣彰化地方
法院109年度金訴字第2號中華民國109年11月5日第一審判決（起
訴案號：臺灣彰化地方檢察署108年度偵字第4824、9152號），
提起上訴，本院判決如下：
    主    文
原判決關於地○○部分撤銷。
地○○犯如附表所示之罪，各處如附表所示之刑，應執行有期徒刑
壹年陸月，併科罰金新臺幣伍萬元，罰金如易服勞役，以新臺幣
壹仟元折算壹日。
    犯罪事實
一、地○○於民國107年9月初，因有資金需求而向真實姓名年籍不
    詳之某男子（無證據證明為未滿18歲之少年，下稱甲男）表
    示欲借貸新臺幣（下同）1萬元，甲男則以地○○須提供金融
    帳戶供甲男使用，以及配合前往提領該帳戶內款項，作為同
    意無息借款之條件。地○○可預見若提供其金融帳戶給甲男使
    用，因該帳戶所有人與實際使用人不同，有可能被用來作為
    恐嚇取財之人頭帳戶，以供甲男收受恐嚇犯罪所得使用，且
    其配合提領金錢交給甲男後，會產生遮斷金流以逃避國家追
    訴、處罰之效果，竟仍基於恐嚇取財及一般洗錢之不確定故
    意，與甲男共同意圖為自己不法之所有，由地○○將其申辦之
    中華郵政台南成功路郵局帳號00000000000000號帳戶（下稱
    系爭帳戶）資料提供給甲男使用。甲男取得地○○系爭帳戶資
    料後，即於附表所示之匯款時間前，分別撥打電話給附表所
    示之被害人午○○等25人，以若不付錢將加害賽鴿等語，恐嚇
    午○○等25人匯款，致午○○等25人因畏懼失去賽鴿，而依指示
    將附表所示款項匯入地○○系爭帳戶內，再由地○○與甲男共同
    前往提領後由甲男收取，或由地○○提領後交給甲男，藉此迂
    迴層轉之方式，製造金流斷點，而掩飾、隱匿恐嚇犯罪所得
    之去向及所在。地○○並有自甲男處獲得1萬元之借款。
二、嗣因警方接獲被害人報案，報請臺灣彰化地方檢察署檢察官
    指揮偵辦，員警於108年4月16日持法院核發之搜索票，前往
    臺南市○區○○路000巷00弄00號地○○住處實施搜索，扣得地○○
    系爭帳戶之存摺及金融卡，循線查悉上情。
三、案經彰化縣警察局芳苑分局報告及癸○○、天○○、戌○○
    、己○○、壬○○、辰○○、子○○訴由彰化縣警察局溪湖
    分局報告臺灣彰化地方檢察署檢察官偵查起訴。
    理    由
一、證據能力部分：
  ㈠刑事訴訟法第159條之5第1項規定：「被告以外之人於審判外
    之陳述，雖不符前4條之規定，而經當事人於審判程序同意
    作為證據，法院審酌該言詞陳述或書面陳述作成時之情況，
    認為適當者，亦得為證據。」本判決所引用被告以外之人於
    審判外所為言詞或書面陳述之供述證據，經檢察官、被告地
    ○○及辯護人於本院同意作為證據使用（本院卷第101頁），
    本院審酌該等證據作成時之情況，並無違法取證或其他瑕疵
    ，認為適於作為本案認定事實之依據，依上開規定，該等供
    述證據應具有證據能力。
  ㈡本判決所引用之非供述證據，並無證據證明有出於違法取得
    之情形，復經本院依法踐行調查程序，應具有證據能力。
二、認定犯罪事實所憑之證據及理由：
　　前揭犯罪事實業據被告於本院審理時自白認罪(本院卷第193
    頁），核與證人即附表所示被害人午○○等25人於警詢中證述
    之情節相符(他字第811號卷第13至15、45至47、53至55、20
    5至207、215至217、225至227、237至239、249至251、
　　259至261、273至275、283至285、293至295、305至307、
　　313至315、323至325、333至335、341至343、349至351、
　　357至359頁，偵字第4824號卷第139至141、241至271頁），
    並有被害人壬○○之郵局匯款明細、被害人天○○之中國信託銀
    行轉帳明細、被害人卯○○之玉山銀行轉帳明細、被告系爭帳
    戶歷史交易明細、警員職務報告、監視錄影畫面擷圖、彰化
    縣警察局溪湖分局搜索扣押筆錄、扣押物品目錄表、扣案物
    品照片(他字第811號卷第19、35至43、101至132頁，偵字第
    4824號卷第101頁，偵字第9152號卷第65至123頁），以及扣
    案之系爭帳戶存摺及金融卡可資佐證，足見被告之自白與事
    實相符而可採信，事證明確，犯行堪以認定。
三、論罪科刑及撤銷原判決之理由：
  ㈠新舊法律適用：
　　被告行為後，刑法第346條第1項於108年12月25日修正公布
    ，於同年月27日生效，該條項修正前規定：「意圖為自己或
    第三人不法之所有，以恐嚇使人將本人或第三人之物交付者
    ，處6月以上5年以下有期徒刑，得併科1千元以下罰金。」
    修正後則規定：「意圖為自己或第三人不法之所有，以恐嚇
    使人將本人或第三人之物交付者，處6月以上5年以下有期徒
    刑，得併科3萬元以下罰金。」因該條項於72年6月26日後未
    修正，故於94年1月7日刑法修正施行後，所定罰金之貨幣單
    位為新臺幣，且其罰金數額依刑法施行法第1條之1第2項前
    段規定提高為30倍，本次修法將上開條文之罰金數額調整換
    算後予以明定（即原定1千元提高為30倍等於3萬元），不生
    新舊法比較問題，應直接適用現行法律規定。
  ㈡所犯罪名：
  　⒈洗錢防制法第14條第1項規定：「有第2條各款所列洗錢行
      為者，處7年以下有期徒刑，併科新臺幣5百萬元以下罰金
      。」同法第2條規定：「本法所稱洗錢，指下列行為：一
      、意圖掩飾或隱匿特定犯罪所得來源，或使他人逃避刑事
      追訴，而移轉或變更特定犯罪所得。二、掩飾或隱匿特定
      犯罪所得之本質、來源、去向、所在、所有權、處分權或
      其他權益者。三、收受、持有或使用他人之特定犯罪所得
      。」而刑法第346條第1項之恐嚇取財罪，為最輕本刑6月
      以上有期徒刑之罪，屬洗錢防制法第3條第1款所稱之特定
      犯罪。是若有掩飾或隱匿因自己或他人恐嚇所得財物之行
      為，即應成立洗錢罪。本件被告提供其申辦之系爭帳戶資
      料給甲男使用，致附表所示25名被害人遭甲男以加害賽鴿
      之事施行恐嚇後，心生畏懼而依指示將附表所示款項匯入
      系爭帳戶，再由被告與甲男共同前往提領後由甲男收取，
      或由被告提領後交給甲男，以此方式掩飾、隱匿恐嚇犯罪
      所得之去向及所在，自屬上開法條所稱之洗錢行為。
    ⒉故核被告如附表編號1至25所為，均係犯刑法第346條第1項
      之恐嚇取財罪、洗錢防制法第14條第1項之一般洗錢罪；
      該二罪之行為有部分合致，且犯罪目的單一，係以一行為
      觸犯二罪名，為想像競合犯，應依刑法第55條規定，從一
      重之一般洗錢罪處斷。被告與甲男之間，具有犯意聯絡及
      行為分擔，為共同正犯；起訴書認被告就恐嚇取財罪部分
      係屬幫助犯，容有誤會。被告所犯25次一般洗錢罪，犯意
      各別，行為互殊，應予分論併罰。
  ㈢刑之減輕事由：
 　 ⒈洗錢防制法第16條第2項規定：「犯前2條之罪，在偵查或
      審判中自白者，減輕其刑。」被告於本院審理時，就所犯
      25次一般洗錢罪均已自白犯罪，應依上開規定減輕其刑。
　  ⒉被告上訴意旨雖請求依刑法第59條規定酌量減輕其刑，然
      本院衡酌被告提供帳戶資料並前往提款，而與甲男共同對
      附表所示25名被害人恐嚇取財，加害個人財產法益，敗壞
      社會治安之犯罪情狀，認並無足以引起一般同情而顯可憫
      恕、縱科以最低度刑仍嫌過重之情形，故不依刑法第59條
      規定酌減其刑。
　㈣撤銷原判決之理由：
　　原審僅以被告如附表所示恐嚇取財犯行明確而予論罪科刑，
    至被告所為亦該當洗錢防制法第14條第1項之一般洗錢罪，
    應依想像競合犯關係，從一重之一般洗錢罪處斷部分，原判
    決卻認為不構成洗錢罪，而就被訴洗錢部分不另諭知無罪，
    致未依洗錢防制法第16條第2項自白減刑規定對被告減輕其
    刑，認事用法有所違誤。被告上訴後另與附表編號8、12、1
    4、16、25所示被害人天○○、辛○○、己○○、卯○○、酉○○成立
    和解（其中卯○○不要求和解金）並給付完畢，就原審已成立
    和解之附表編號2被害人丁○○部分，亦有再給付最後1期款項
    6000元而全數給付完畢，原判決未及審酌被告此部分犯後態
    度作為量刑參考，容有未洽。又被告因本案犯行獲取之犯罪
    所得為1萬元，業經合法發還部分被害人，其餘恐嚇所得款
    項均為甲男所取走，原判決就附表編號1、3、5至17、19至2
    5部分，仍對被告宣告沒收及追徵各該被害人匯款金額，亦
    有違失。檢察官上訴意旨指摘原判決漏論洗錢罪名，被告上
    訴意旨請求量處較輕之刑，其等上訴為有理由，應由本院將
    原判決關於被告地○○部分予以撤銷改判。
  ㈤本院審酌被告不循正當途徑借貸金錢，為圖無息借得款項花
    用，竟提供金融帳戶供甲男使用，並前往提領恐嚇贓款，造
    成附表所示25名被害人之財產損失及精神痛苦，且危害社會
    經濟秩序及敗壞善良風俗，其犯罪動機、目的及手段均應受
    非難，考量被告參與犯罪之程度，附表所示25名被害人遭恐
    嚇取財金額多寡，被告犯罪所得為1萬元，犯後於第二審自
    白認罪，與各該被害人有無成立和解及給付情形（詳見附表
    ），兼衡其自陳教育程度為高中肄業，在建築工地擔任搬運
    工作，月薪約3萬元，已婚，須扶養2個小孩，無負債或貸款
    （原審卷二第284頁）等一切情狀，各量處如附表所示之刑
    ，且就罰金刑部分諭知易服勞役之折算標準，並衡酌被告所
    犯各罪之犯罪類型、行為態樣、手段、動機、侵害法益種類
    及責任非難程度，經整體評價後，定其應執行刑如主文第2
    項所示，且就罰金刑部分諭知易服勞役之折算標準。
  ㈥沒收部分：
    ⒈本案雖扣得被告系爭帳戶之存摺及金融卡，惟該等物品僅
      為帳戶使用之表徵，本身價值低廉，可以再次申請，具有
      高度之可替代性，宣告沒收欠缺刑法上之重要性，依刑法
      第38條之2第2項規定，不予宣告沒收。其餘扣案物品不能
      證明與本案犯行有關，亦均不予宣告沒收。
　　⒉被告於本案獲取之犯罪所得為1萬元，業經實際合法發還部
      分被害人，依刑法第38條之1第5項規定，不予宣告沒收或
      追徵。
    ⒊洗錢防制法第18條第1項前段規定：「犯第14條之罪，其所
      移轉、變更、掩飾、隱匿、收受、取得、持有、使用之財
      物或財產上利益，沒收之。」上開規定雖採義務沒收主義
      ，僅須合於法條規定，法院即應為相關沒收之諭知，然就
      洗錢行為之標的是否限於行為人所有者始得宣告沒收，法
      並無明文，實務上一向認為，倘法條並未規定「不問屬於
      犯罪行為人與否，沒收之」，即應回歸適用原則性之規範
      ，亦即參諸刑法第38條第2項前段規定，以屬於犯罪行為
      人者為限，始應予沒收。被告於本案中除業已分受取得1
      萬元外，其餘款項均非被告所有或取得事實上之處分權，
      自無從依上開洗錢防制法之特別沒收規定宣告沒收。
據上論斷，應依刑事訴訟法第369條第1項前段、第364條、第299
條第1項前段，判決如主文。　　　
本案經檢察官陳鼎文提起公訴，經檢察官吳皓偉提起上訴，檢察
官庚○○到庭執行職務。
中　　華　　民　　國　　110 　年　　5 　　月　　26　　日
                  刑事第八庭  審判長法  官  林清鈞
                                    法  官  簡婉倫
　　　　　　　　　　　　　　　　　　法  官  黃小琴
以上正本證明與原本無異。
如不服本判決，應於收受送達後20日內向本院提出上訴書狀，其
未敘述上訴理由者，並得於提起上訴後20日內向本院補提理由書
（均須按他造當事人之人數附繕本）「切勿逕送上級法院」。

                                    書記官  李宜珊

中　　華　　民　　國　　110 　年　　5 　　月　　26　　日
附錄論罪科刑法條：
刑法第346條第1項
意圖為自己或第三人不法之所有，以恐嚇使人將本人或第三人之
物交付者，處6月以上5年以下有期徒刑，得併科3萬元以下罰金
。
洗錢防制法第14條第1項
有第2條各款所列洗錢行為者，處7年以下有期徒刑，併科新臺幣
5百萬元以下罰金。 
    
　　　　　　　　 
　　　　　　　　 
　　
　　　　　　　　 　　　　　　 
　　　　　　　
　　　　　　　　 
　　　　　　　　 
　　　　　　　　 
　　　　　　　　 　 
　　　　　　　　 
　　　　　　　　 
　　　　　　　　 
　　　　　　　　 
　　　　　　　　 
　　　　　　　　 
　　　　　　　　              
附表：
編號 被害人 匯 款 日 期 匯款金額 有無和解  罪   名   及   宣   告   刑 1 午○○ 107年10月9日 6100元 無 地○○共同犯洗錢防制法第十四條第一項之洗錢罪，處有期徒刑陸月，併科罰金新臺幣陸仟元，罰金如易服勞役，以新臺幣壹仟元折算壹日。 2 丁○○ 107年10月9日 1萬8000元 有（已給付 1萬8000元) 地○○共同犯洗錢防制法第十四條第一項之洗錢罪，處有期徒刑陸月，併科罰金新臺幣壹仟元，罰金如易服勞役，以新臺幣壹仟元折算壹日。 3 甲○○ 107年10月9日 6000元 無 地○○共同犯洗錢防制法第十四條第一項之洗錢罪，處有期徒刑陸月，併科罰金新臺幣陸仟元，罰金如易服勞役，以新臺幣壹仟元折算壹日。 4 癸○○ 107年10月9日 8061元 有（已給付8061元) 地○○共同犯洗錢防制法第十四條第一項之洗錢罪，處有期徒刑陸月，併科罰金新臺幣壹仟元，罰金如易服勞役，以新臺幣壹仟元折算壹日。 5 丙○○ 107年10月9日 5800元 無 地○○共同犯洗錢防制法第十四條第一項之洗錢罪，處有期徒刑陸月，併科罰金新臺幣陸仟元，罰金如易服勞役，以新臺幣壹仟元折算壹日。 6 寅○○ 107年10月9日 5060元 無 地○○共同犯洗錢防制法第十四條第一項之洗錢罪，處有期徒刑陸月，併科罰金新臺幣伍仟元，罰金如易服勞役，以新臺幣壹仟元折算壹日。 7 乙○○ 107年10月9日 7000元 無 地○○共同犯洗錢防制法第十四條第一項之洗錢罪，處有期徒刑陸月，併科罰金新臺幣柒仟元，罰金如易服勞役，以新臺幣壹仟元折算壹日。 8 天○○ 107年10月10日 3200元 有（已給付4510元) 地○○共同犯洗錢防制法第十四條第一項之洗錢罪，處有期徒刑陸月，併科罰金新臺幣壹仟元，罰金如易服勞役，以新臺幣壹仟元折算壹日。 9 戊○○ 107年10月10日 100元 無 地○○共同犯洗錢防制法第十四條第一項之洗錢罪，處有期徒刑陸月，併科罰金新臺幣壹仟元，罰金如易服勞役，以新臺幣壹仟元折算壹日。 10 宇○○ 107年10月13日 4010元 無 地○○共同犯洗錢防制法第十四條第一項之洗錢罪，處有期徒刑陸月，併科罰金新臺幣肆仟元，罰金如易服勞役，以新臺幣壹仟元折算壹日。  11 宙○○ 107年10月13日 5010元 無 地○○共同犯洗錢防制法第十四條第一項之洗錢罪，處有期徒刑陸月，併科罰金新臺幣伍仟元，罰金如易服勞役，以新臺幣壹仟元折算壹日。  12 辛○○ 107年10月13日 4510元 有（已給付4510元) 地○○共同犯洗錢防制法第十四條第一項之洗錢罪，處有期徒刑陸月，併科罰金新臺幣壹仟元，罰金如易服勞役，以新臺幣壹仟元折算壹日。  13 戌○○ 107年10月14日 2萬13元、 8009元 無 地○○共同犯洗錢防制法第十四條第一項之洗錢罪，處有期徒刑陸月，併科罰金新臺幣貳萬捌仟元，罰金如易服勞役，以新臺幣壹仟元折算壹日。  14 己○○ 107年10月14日 8010元 有（已給付8010元) 地○○共同犯洗錢防制法第十四條第一項之洗錢罪，處有期徒刑陸月，併科罰金新臺幣壹仟元，罰金如易服勞役，以新臺幣壹仟元折算壹日。  15 丑○○ 107年10月14日 5001元 無 地○○共同犯洗錢防制法第十四條第一項之洗錢罪，處有期徒刑陸月，併科罰金新臺幣伍仟元，罰金如易服勞役，以新臺幣壹仟元折算壹日。  16 卯○○ 107年10月14日 7008元 有(不要求和解金） 地○○共同犯洗錢防制法第十四條第一項之洗錢罪，處有期徒刑陸月，併科罰金新臺幣參仟元，罰金如易服勞役，以新臺幣壹仟元折算壹日。  17 巳○○ 107年10月15日 4510元、 4520元 無 地○○共同犯洗錢防制法第十四條第一項之洗錢罪，處有期徒刑陸月，併科罰金新臺幣玖仟元，罰金如易服勞役，以新臺幣壹仟元折算壹日。  18 壬○○ 107年10月16日 4120元 有（已給付2800元) 地○○共同犯洗錢防制法第十四條第一項之洗錢罪，處有期徒刑陸月，併科罰金新臺幣貳仟元，罰金如易服勞役，以新臺幣壹仟元折算壹日。  19 賴  峰 107年10月16日 4110元 無 地○○共同犯洗錢防制法第十四條第一項之洗錢罪，處有期徒刑陸月，併科罰金新臺幣肆仟元，罰金如易服勞役，以新臺幣壹仟元折算壹日。  20 辰○○ 107年10月16日 1萬2007元 無 地○○共同犯洗錢防制法第十四條第一項之洗錢罪，處有期徒刑陸月，併科罰金新臺幣壹萬貳仟元，罰金如易服勞役，以新臺幣壹仟元折算壹日。  21 子○○ 107年10月16日 8018元 無 地○○共同犯洗錢防制法第十四條第一項之洗錢罪，處有期徒刑陸月，併科罰金新臺幣捌仟元，罰金如易服勞役，以新臺幣壹仟元折算壹日。  22 亥○○ 107年10月16日 1萬2042元 無 地○○共同犯洗錢防制法第十四條第一項之洗錢罪，處有期徒刑陸月，併科罰金新臺幣壹萬貳仟元，罰金如易服勞役，以新臺幣壹仟元折算壹日。  23 申○○ 107年10月16日 1萬5052元 無 地○○共同犯洗錢防制法第十四條第一項之洗錢罪，處有期徒刑陸月，併科罰金新臺幣壹萬伍仟元，罰金如易服勞役，以新臺幣壹仟元折算壹日。  24 未○○ 107年10月16日 9040元 無 地○○共同犯洗錢防制法第十四條第一項之洗錢罪，處有期徒刑陸月，併科罰金新臺幣玖仟元，罰金如易服勞役，以新臺幣壹仟元折算壹日。  25 酉○○ 107年10月22日 4000元 有（已給付4000元) 地○○共同犯洗錢防制法第十四條第一項之洗錢罪，處有期徒刑陸月，併科罰金新臺幣壹仟元，罰金如易服勞役，以新臺幣壹仟元折算壹日。